臺灣高等法院民事判決　　　　　　　 94年度上更(一)字第146號
上　訴　人　乙○○
　　　　　　　　　　　　 90041 U.S.A.
訴訟代理人　林明輝律師
　　　　　　廖修三律師
被 上 訴人　丙○○（即趙丙○○）
　　　　　　　　　　　　INS, N.T. 07950 U.S.A.
　　　　　　丁○○
　　　　　　戊○○
　　　　　　　　　　　　1770 U.S.A.
　　　　　　甲○○
　　　　　　　　　　　　樓
共　　　同
訴訟代理人　劉秀真律師
複 代 理人　庚○○
上列當事人間協同辦理不動產所有權移轉登記事件，上訴人對於
中華民國92年11月3日臺灣臺北地方法院91年度訴字第3417號第
一審判決提起上訴，經最高法院第一次發回更審，本院於96年8
月7日言詞辯論終結，判決如下：
    主  文
原判決廢棄。
被上訴人應將如附表所示之不動產辦理移轉登記予上訴人所有。
第一、二審及發回前第三審訴訟費用由被上訴人負擔。
    事實及理由
一、上訴人主張：兩造父親于鴻陸於民國（下同）90年5月間，
    將附表所示之土地及建築物（下稱系爭不動產）贈與上訴人
    ，經上訴人同意受贈後，于鴻陸即親至我國駐美國洛杉磯台
    北經濟文化辦事處辦理授權書，分別於同月22日授權上訴人
    辦理系爭不動產移轉所有權登記予上訴人，同年8月15日授
    權上訴人之妻汪小玲辦理領取系爭不動產所有權狀正本、同
    日另授權汪小玲辦理系爭不動產贈與移轉登記，同年10月19
    日授權曹依立律師辦理系爭不動產贈與移轉登記予上訴人，
    同年11月19日授權曹依立律師向被上訴人甲○○取回系爭不
    動產所有權狀等事宜，惟于鴻陸於91年3月21日去世，致上
    開贈與事宜無法繼續辦理，兩造為于鴻陸之繼承人，就系爭
    不動產取得公同共有之權利，被上訴人對于鴻陸生前所為贈
    與契約，有協同上訴人履行之義務，惟被上訴人均不願協同
    履行，爰依贈與契約及繼承之法律關係，求為命被上訴人同
    意將系爭不動產辦理移轉變更登記為上訴人所有之判決（原
    審為上訴人敗訴之判決，上訴人聲明不服）。並上訴聲明：
    (一)原判決廢棄。(二)被上訴人應將如附表所示之不動產，辦理
    移轉登記為上訴人所有。
二、被上訴人則以：(一)90年10月19日授權書（原證2）、90年11
    月授權書（原證3）、90年5月22日授權書（原證12）、90年
    8 月15日授權書（原證13）、90年8月15日授權書（原證14
    ）係由上訴人乙○○所書寫，並非公務員所製作，雖經中華
    民國駐洛杉磯台北經濟文化辦事處證明，仍不失其私文書之
    性質，無民事訴訟法第355條第1項推定真正之適用，故上訴
    人對於于鴻陸有贈與之意，即與于鴻陸間有贈與合意之存在
    ，應負舉證責任。縱認上開授權書為公文書，依民事訴訟法
    第355條第1項之規定，係指該文書有形式上之證據力，至該
    文書實質上證據力，仍應由法院斟酌調查證據之結果，及全
    辯論意旨依自由心證認定之，即該文書內所載法律關係是否
    與事實相符，仍應調查其他證據以資審認，尚不能因其為公
    文書，即認為其上所載之法律關係為真實。(二)上訴人固提出
    多份授權書，但細譯其內容相互矛盾，況90年8月15日及10
    月18日之授權書僅係授權他人之佐證，並不能為于鴻陸與上
    訴人間有贈與合意之證明。(三)于鴻陸在台仍設有戶籍，對不
    動產所有權移轉登記相關法令有所瞭解，曾自行回台灣辦理
    印鑑登記，交由被上訴人甲○○保管備用，復交代被上訴人
    甲○○領取所有權狀，若于鴻陸有將系爭不動產贈與上訴人
    ，何以未要求被上訴人甲○○將其印鑑章及系爭不動產之所
    有權狀寄給于鴻陸，亦未交待上訴人或曹依立律師直接向被
    上訴人甲○○索取上開資料，復惟始終未告知上訴人其印鑑
    章去處及已領取所有權狀之事，足證于鴻陸顯無贈與或移轉
    系爭不動產予上訴人之意。(四)又被上訴人就贈與之時間先言
    90年10月，嗣改稱同年5月，前後所述不一，已屬異常，若
    于鴻陸於90年5月間與上訴人間已有贈與合意，何以同年10
    月還需再次贈與。(五)證人己○○係簽發原證2、12、13、14
    授權書之人，基於本身之利害關係，與上訴人之訴訟利益不
    謀而合，且其所為之證言亦有違常理，與于鴻陸當時之情況
    不符，故其所為之證言，委無足採。(六)縱認上訴人與于鴻陸
    間就系爭不動產有贈與契約存在，被上訴人依民法第408條
    第1項規定，以91年5月29日答辯狀繕本之送達，作為撤銷贈
    與之意思表示等語，資為抗辯。並答辯聲明：上訴駁回。
三、經查，系爭不動產為兩造之父親于鴻陸所有，于鴻陸於91年
    3月21日去世，兩造為于鴻陸繼承人，系爭不動產已辦妥繼
    承登記等事實，為兩造所不爭執，並有土地及建物謄本、戶
    籍謄本、死亡除籍登記表、繼承系統表在卷可稽【見原審91
    年度北調字第102號（下稱102號）卷9-11、15-18頁，本院
    上更(一)卷134－140頁】，堪信此部分為真實。
四、茲本件應審究者為，于鴻陸與上訴人間就系爭不動產有無贈
    與契約存在？查：
  (一)按贈與，因當事人一方以自己之財產，為無償給與於他方之
    意思表示，經他方允受而生效力，民法第406條定有明文。
    足見贈與係諾成契約，苟其契約成立，債務人即應受此契約
    之拘束，贈與標的如為不動產，債務人自負有移轉所有權登
    記（履行）之義務。
  (二)上訴人主張：于鴻陸生前有將系爭不動產贈與上訴人等語，
    業據提出于鴻陸分別於90年5月22日（一件，即原證12）、
    同年8月15日（二件，即原證13、14）、10月19日（一件，
    即原證2）、11月19日（一件，即原證3）書立之授權書共5
    份為據。
    (1)于鴻陸於90年5月22日書立，授權上訴人之授權書係記載
      「『房地標示及權利範圍』欄：土地標示：台北市○○
      區○○里○○段○○段0000-0000地號土地，（持分待查）
      。房屋標示：台北市○○區○○路76巷5號12樓（全部
      權利）。。及以上&項該單位所附（配）屬之地下
      室停車位（全部權利）任何有關&項所配套公共
      設施享有權（全部權利）（以上即係系爭不動產）。『授
      權事項』全權代表本人（即于鴻陸）回台處理所有本人
      動產及不動產在台之權利（全部權利）。自授權日生效
      開始後，本人就前開（土地、建物、停車場、公共設施等
      有關此不動產之所有權轉移至本人長子乙○○君（即被授
      權人）名下，任何有關前開等之法律、管理、稅金、出售
      ．．．．等等所有事宜均由乙○○君全權行使負責，與其
      他關係人（任何關係人）毫無關係」，即係于鴻陸授權上
      訴人回台處理其所有動產及不動產，並將系爭不動產所有
      權移轉至上訴人名下，有該授權書在卷可按【即原證12，
      見原審91年度訴字第3417號（下稱3417號）卷41頁】。
    (2)于鴻陸於90年8月15日書立，授權訴外人汪小玲（即上訴
      人之配偶）之授權書2份，係分別記載「『房地標示及權
      利範圍』欄：土地標示：台北市○○區○○里○○段○○
      段421-2，地目建，面積4395(㎡)，持分71/10000。建物
      標示：台北市○○區○○路76巷5號12樓，建號4244號，
      所有權全部（即系爭不動產）。『授權事項』茲授權被授
      權人汪小玲全權處理赴台領取本人上開土地所有權狀正本
      及建物所有權狀正本（至有關機關領取）」；「『授權事
      項』欄：茲授權被授權人汪小玲全權行使上開不動產（即
      系爭不動產）之所有權辦理贈與登記予乙○○．．．所有
      之一切相關必要手續事宜，被授權人得再選定複代理人行
      使上開被授權事項」，有上開2份授權書可按【即原證13
      、14，見3417號卷42、43頁】。即于鴻陸授權上訴人之配
      偶汪小玲回台領取系爭不動產之土地及建物所有權狀，並
      辦理系爭不動產贈登記與上訴人手續事宜。
    (3)于鴻陸於90年10月19日書立，授權訴外人曹依立律師之授
      權書1份，係記載「『房地標示及權利範圍』欄：土地
      標示：台北市○○區○○里○○段○○段0000-0000，地目
      建，面積4395.00平方公尺，權利範圍10000分之71。建
      物標示：台北市○○區○○路76巷5號12樓，建號00000-0
      00，面積．．．．．。（即系爭不動產）。『授權事項』
      茲授權曹依立律師處理授權人上開所有土地，房屋，停
      車位之出租及租金收取等相關事宜。授權人（即于鴻陸
      ）並授權被授權人（即曹依立律師）辦理上開全部土地，
      房屋（含共同使用部分）贈與受贈人乙○○先生之所有權
      移轉登記，並授權代為申請印鑑證明等所有權移轉所需之
      全部文件。授權人授權被授權人全權處理請求甲○○返
      還至中華民國90年10月31日終身俸，上開不動產代理出租
      之租金收入，有關單位退還上開不動產所配屬停車位之購
      買金及取回放置於甲○○之存摺」，有90年10月19日授權
      書可參（即原證2，見102號卷12頁）。該授權書係于鴻陸
      授權訴外人曹依立律師代為申請印鑑證明等所有權移轉所
      需之全部文件，並辦理系爭不動產贈與上訴人之移轉登記
      ，暨向被上訴人甲○○取回系爭不動產出租之租金收入、
      存摺及退還停車位購買金。
    (4)上開授權書均明確記載「茲證明前列授權書事項確經授權
      人于鴻陸之同意並親自簽字屬實無訛」，並經我國駐洛杉
      磯台北經濟文化辦事處領務人員即證人己○○認證簽名，
      且證人己○○亦到庭證稱：「原證2、原證12、13、14是
      于鴻陸親自到我們辦公室簽名的。于鴻陸拿上開授權書到
      我們辦公室時，授權書內容都已經寫妥，于鴻陸在我的面
      前簽名」、「（授權書內容有無詢問過于鴻陸？）有針對
      授權書內容重點詢問于鴻陸是否要處理台北的房子，問于
      鴻陸你知不知道」、「（當時于鴻陸的意識清不清楚？）
      我們也有拒絕認證的情形，我們處理的原則就是只要當事
      人還能夠回答並簽名時，我們就會受理」、「（本件為何
      認證那麼多次？）我們不過問」、「（本件有無比較印象
      深刻之處？）因于鴻陸身體很弱，櫃台人員怕有爭議，會
      趕快叫我出來親自處理，我會問他，看他會不會回答我的
      話，他會點頭回答並能親自簽名，我們就會受理」、「（
      于鴻陸是否瞭解授權書內容？）我會把授權書的內容重點
      提示，授權人只要能親自簽名，並有表示，就會受理」、
      「我印象中于鴻陸很虛弱、很蒼白，寫字沒有力氣」、「
      因為于鴻陸來辦很多次，所以記得他的臉孔，他很虛弱」
      等語明確（見本院卷63、64頁）。是依證人己○○上開所
      述，于鴻陸確實瞭解上揭授權書之內容，並親自簽名，足
      證上開原證2、12、13、14之授權書為真正。又于鴻陸雖
      出具多份授權權書，惟其內容並無矛盾之處，自不能因于
      鴻陸書立多份授權書，即認該授權書為偽造。是被上訴人
      空言否認上開授權書上于鴻陸簽名之真正，並以于鴻不清
      楚授權書之內容，與上訴人間就系爭不動產無贈與關係存
      在云云置辯，委足採。
    (5)綜上，原證2、12、14之授權書既為真正，且于鴻陸於該
      授權書一再表明贈與系爭不動產予上訴人，並願意辦理移
      轉登記予上訴人，足證上訴人與于鴻陸間就系爭不動產確
      有贈與關係存在。從而，上訴人依贈與之法律關係，請求
      被上訴人將系爭不動產移轉登記予上訴人，即屬有據，應
      予准許。
五、被上訴人雖辯稱：縱認上訴人與于鴻陸間就系爭不動產有贈
    與契約存在，被上訴人依民法第408條第1項規定，以91年5
    月29日答辯狀繕本之送達，作為撤銷贈與之意思表示云云。
    按民法第408條第1項前段雖規定「贈與物之權利未移轉前，
    贈與人得撤銷其贈與」，惟此係贈與人之撤銷權，而本件被
    上訴人係贈與人于鴻陸之繼承人，依民法第417條規定須受
    贈人因故意不法之行為，致贈與人死亡或妨礙其為贈與之撤
    銷者，贈與人之繼承人，得撤銷其贈與。茲被上訴人既未舉
    證證明上訴人有故意不法之行為，致于鴻基死亡或妨礙于鴻
    陸為贈與之撤銷，被上訴人自不得撤銷于鴻陸就系爭不動產
    所為之贈與。故被上訴人上開所辯，亦不足採信。
六、綜上所述，上訴人本於贈與之法律關係，請求被上訴人將系
    爭不動產移轉登記予上訴人，為有理由，應予准許。原審為
    上訴人敗訴之判決，尚有未洽。上訴意旨指摘原判決不當，
    求予廢棄改判，為有理由。爰由本院予以廢棄改判，如主文
    第2項所示。
七、據上論結，本件上訴為有理由，依民事訴訟法第450條、第
    78條，判決如主文。
中　　華　　民　　國　　96　　年　　8　　 月　　21　　日
                    民事第五庭
                        審判長法　官  魏麗娟
　　　　　　　　　　  　　　　法　官  陳博享
　　　　　　　　　　　  　　　法　官  蔡芳齡
正本係照原本作成。
如不服本判決，應於收受送達後20日內向本院提出上訴書狀，其
未表明上訴理由者，應於提出上訴後20日內向本院補提理由書狀
（均須按他造當事人之人數附繕本）上訴時應提出委任律師或具
有律師資格之人之委任狀；委任有律師資格者，另應附具律師資
格證書及釋明委任人與受任人有民事訴訟法第466條之1第1項但
書或第2項（詳附註）所定關係之釋明文書影本。
中　　華　　民　　國　　96　　年　　8 　　月　　22　　日
                              書記官  蔡錦輝
附註：
民事訴訟法第466條之1（第1項、第2項）：
對於第二審判決上訴，上訴人應委任律師為訴訟代理人。但上訴
人或其他法定代理人具有律師資格者，不在此限。
上訴人之配偶、三親等內之血親、二親等內之姻親，或上訴人為
法人、中央或地方機關時，其所屬專任人員具有律師資格並經法
院認為適當者，亦得為第三審訴訟代理人。
